【裁判字號】    97,上易,70
【裁判日期】    970813
【裁判案由】    損害賠償
【裁判全文】
臺灣高等法院高雄分院民事判決          97年度上易字第70號
上  訴  人  戊○○
上  訴  人  乙○○
訴訟代理人  吳澄潔律師
上列當事人間請求損害賠償事件，兩造對於民國96年12月27日臺
灣屏東地方法院96年度重訴字第10號第一審判決各自提起上訴，
本院於民國97年7 月30日言詞辯論終結，判決如下：
    主  文
兩造上訴均駁回。
第二審訴訟費用由兩造各自負擔。
    事實及理由
一、上訴人戊○○起訴主張：上訴人戊○○原係屏東縣立勝利國
    民小學校長，於民國94年8 月間調任屏東縣高樹鄉屏東縣立
    南華國民小學（下稱南華國小）校長。上訴人乙○○則係南
    華國小之教師兼訓導組長。上訴人戊○○甫到任之際，為有
    效推展校務及認識全校老師，希望依循縣內公立小學之慣例
    ，每週一、四上午7 時40分舉辦教職員晨會，惟上訴人乙○
    ○認該校已久未舉辦教職員晨會，該校教職員均習慣於8 時
    到校，8 時40分才進教室，每週一、四上午7 時40分舉辦教
    職員晨會，影響其生活作息，而心生不滿，乃於94年12月13
    日，在訴外人即龔麗貞督學與洪振旭、李茂祥、鄭世昌3 位
    校長（下稱龔麗貞督學等4 人）至南華國小進行體育與衛生
    訪視時，在校長室當著龔麗貞督學等4 人面前，以「專門害
    人」、「惡質」、「陰險」、「奸詐」、「無情無義」、「
    肖痞子」、「笑面虎」、「滿腦子都在想害人」、「沒想要
    做人」等語，公然侮辱上訴人戊○○。又於95年2 月27日上
    午8 時15分許，闖入校長室，對上訴人戊○○大聲咆哮「我
    一天不在學校，你就把學校弄得亂糟糟，討死」等語，並以
    拳頭毆打上訴人戊○○，致上訴人戊○○受有右耳裂傷6 公
    分、軟骨骨折及左臉裂傷1 公分等傷害，上訴人戊○○因此
    心生畏懼，身心受創嚴重，致罹患重度憂鬱症而不敢再回到
    南華國小，而提早辦理退休。上訴人乙○○所涉傷害與公然
    侮辱之刑事案件，業經原審刑事庭以95年度簡字第1758號分
    別判處拘役30日及拘役50日，應執行拘役70日確定。上訴人
    戊○○因上訴人乙○○之上開傷害行為而受有醫藥費新台幣
    （下同）12,699元及精神慰藉金300 萬元之損害；因上訴人
    乙○○之上開公然侮辱行為而受有精神慰藉金300 萬元之損
    害。為此依民法第184 條、第195 條規定提起本件訴訟等語
    。並聲明求為判決：(一)上訴人乙○○應給付上訴人戊○○
    6,012,699 元，及自起訴狀繕本送達翌日起至清償日止按週
    年利率5%計算之利息。(二)願供擔保請准宣告假執行。
二、上訴人乙○○則以：上訴人乙○○係引用他人對上訴人戊○
    ○之批評向教育局督學反應，且行為地點係在校長室，而非
    不特定人得自由出入、共見共聞之空間；何況在場之龔麗貞
    既身為教育局督學，其職責除巡查各校教學狀況及品質外，
    學校職員之品格德性是否適宜從事教職，亦應屬其權責查核
    範圍，上訴人乙○○認上訴人戊○○之言行有違教學倫理、
    規範，始將該情反應給在場之督學龔麗貞，上訴人乙○○並
    無使不特定人或多數人見聞之意，亦未將相關內容散佈於外
    ，上訴人戊○○之人格評價自無因相關承辦人員知悉而受有
    貶損。又上訴人戊○○任職南華國小校長期間，其所作所為
    均有可議，上訴人乙○○為維護學校校務正常運作，不得已
    始將上訴人戊○○之可議行徑向督學龔麗貞反應，並無妨害
    上訴人戊○○名譽之故意，嗣經屏東縣政府相關單位之調查
    結果，亦將上訴人戊○○之考績評定為丙等，及予以記過處
    分。再者，95年2 月27日上午8 時15分許，上訴人乙○○因
    校務問題欲至校長室與上訴人戊○○討論，上訴人戊○○起
    初不理不睬，後竟起身責罵上訴人乙○○「你是什麼東西」
    ，上訴人乙○○因此氣憤拍桌並欲轉身離去，未料上訴人戊
    ○○竟拿起桌上茶杯砸向上訴人乙○○，並對上訴人乙○○
    拳打腳踢，上訴人乙○○因而受有嘴唇及手背等傷害，隨後
    上訴人戊○○欲轉身拿石頭丟上訴人乙○○，因步伐不穩而
    跌倒，上訴人乙○○遂趁此機會離開校長室，上訴人戊○○
    之傷勢極有可能是自己步伐不穩跌倒，不慎撞及碎裂花盆所
    致。上訴人戊○○係因考績不佳、素行可議，難為學校師生
    所認同，迫於無奈而提前辦理退休，與上訴人乙○○之上開
    言詞及行為無關等語置辯。並聲明求為判決：(一)駁回上訴人
    戊○○之訴及其假執行之聲請。(二)如受不利之判決，願供擔
    保請准宣告免為假執行。
三、原審判決上訴人乙○○就傷害部分，應給付上訴人戊○○醫
    藥費9,679 元及精神慰藉金25萬元；就公然侮辱部分，應給
    付精神慰藉金15萬元，合計409,679 元及法定遲延利息。兩
    造均聲明不服，提起上訴。上訴人戊○○上訴聲明求為判決
    ：(一)原判決關於駁回上訴人戊○○後開第二項請求部分廢棄
    。(二)上訴人乙○○應再給付上訴人戊○○100 萬元（包括公
    然侮辱部分之精神慰藉金70萬元及傷害部分之精神慰藉金30
    萬元），及自95年12月15日起至清償日止按週年利率5%計算
    之利息；並答辯聲明求為判決：駁回上訴人乙○○之上訴。
    上訴人乙○○上訴聲明求為判決：(一)原判決不利於上訴人乙
    ○○部分廢棄。(二)上訴人戊○○在第一審之訴及其假執行之
    聲請均駁回；並答辯聲明求為判決：駁回上訴人戊○○之上
    訴。〔上訴人戊○○就原審敗訴之公然侮辱部分之精神慰藉
    金215 萬元、傷害部分之醫藥費3,020 元及精神慰藉金245
    萬元部分，未聲明不服而告確定。〕
四、兩造不爭執事項如下：
  (一)上訴人戊○○於94年8 月間調任南華國小校長。94年12月13
    日，訴外人龔麗貞督學等4 人至南華國小進行體育與衛生訪
    視，在校長室時，上訴人乙○○當著龔麗貞督學等4 人面前
    ，說上訴人戊○○係「專門害人」、「惡質」、「陰險」、
    「奸詐」、「無情無義」、「笑面虎」、「滿腦子都在想害
    人」、「沒想要做人」等語。
  (二)95年2 月27日上午8 時15分許，上訴人乙○○因校務問題至
    校長室找上訴人戊○○理論，兩造一言不合，引發口角。
  (三)上訴人乙○○所涉傷害與公然侮辱之刑事案件，及上訴人戊
    ○○所涉傷害之刑事案件，均經台灣屏東地方法院檢察署以
    95年度偵字第4972號偵結起訴，並由原審刑事庭以95年度簡
    字第1758號判處上訴人乙○○傷害部分拘役30日，公然侮辱
    部分拘役50日，應執行拘役70日，均得易科罰金確定；判處
    上訴人戊○○拘役20日，得易科罰金確定。
  (四)上訴人戊○○在95年2 月27日與上訴人乙○○發生口角後，
    因受傷共花費醫藥費9,679 元。
五、兩造之執爭事項如下: (一)上訴人乙○○有無公然侮辱上訴人
    戊○○，侵害上訴人戊○○名譽權之行為？上訴人戊○○可
    否請求上訴人乙○○賠償其非財產上之損害？金額為多少？
    上訴人戊○○有無與有過失？(二)上訴人乙○○有無故意傷害
    上訴人戊○○之行為？上訴人戊○○可否請求上訴人乙○○
    賠償其財產上（醫藥費用）及非財產上之損害？金額各為多
    少？上訴人戊○○有無與有過失？上訴人乙○○可否主張正
    當防衛？茲就此爭執點分述如下:
（一）上訴人乙○○有無公然侮辱上訴人戊○○，侵害上訴人戊
      ○○名譽權之行為？上訴人戊○○可否請求上訴人乙○○
      賠償其非財產上之損害？金額為多少？上訴人戊○○有無
      與有過失？
    1.查，於94年12月13日，上訴人乙○○當訴外人龔麗貞督學
      等4 人面前，在南華國小校長室，說上訴人戊○○係「專
      門害人」、「惡質」、「陰險」、「奸詐」、「無情無義
      」、「笑面虎」、「滿腦子都在想害人」、「沒想要做人
      」等語之事實，為兩造所不爭執，自堪認屬實。
    2.次查，上訴人乙○○主張上訴人戊○○任職南華國小校長
      期間，其所作所為均有可議，學校教職員工多有微言，難
      予認同等情，固據其提出由南華國小教職員工林秋琴等11
      人所簽署之陳情書在卷為證（見本院卷第19至22頁）為證
      ，及經證人即任職於南華國小之丙○○、丁○○及甲○○
      於本院證述陳情書所載內容屬實，惟縱令上訴人戊○○於
      校長任內之作為不為上訴人乙○○及南華國小之教職員工
      所認同，上訴人乙○○亦應循正常管道，就上訴人戊○○
      在南華國小校長任內之不當作為向主管機關申述，不能以
      上開不堪之言語辱罵上訴人戊○○，何況上開辱罵之言詞
      均係針對上訴人戊○○之人格而非針對其個人不當作為所
      為之指責，自足以貶損上訴人戊○○之名譽及人格，亦難
      因此即認上訴人戊○○就上訴人乙○○上開辱罵之不法侵
      害行為與有過失。又上訴人乙○○以上開言詞辱罵上訴人
      戊○○，已屬民法第184 條第1 項之故意不法侵害上訴人
      戊○○權益之行為，至於上訴人乙○○以上開言詞辱罵上
      訴人戊○○之地點校長室是否係「特定或不特定的多數人
      可以出入之公然場所」，及上訴人乙○○有無將上開言論
      對外散佈，則非構成本件侵權行為之要件，是上訴人乙○
      ○主張其為上開言論之行為地點係在校長室，而非不特定
      人得自由出入、共見共聞之空間，其無使不特定人或多數
      人見聞之意，並未將相關內容散佈於外，上訴人戊○○之
      人格評價自無因相關承辦人員知悉而受有貶損，其亦無妨
      害上訴人戊○○名譽之故意，且上訴人戊○○對上訴人乙
      ○○上開辱罵之不法侵害行為與有過失云云，不足採信。
    3.按因故意或過失，不法侵害他人之權利者，負損害賠償責
      任；又不法侵害他人之身體、健康、名譽、自由、信用、
      隱私、貞操，或不侵害其他人格法益而情節重大者，被害
      人雖非財產上之損害，亦得請求賠償相當之金額，民法第
      184 條第1 項前段、第195 條第1 項前段分別定有明文。
      本件上訴人乙○○有以上開言詞辱罵上訴人戊○○之事實
      ，已如前述，參以上訴人乙○○所犯公然侮辱罪，業經原
      審刑事庭以95年度簡字第1758號判處上訴人乙○○拘役50
      日確定在案，是上訴人乙○○確有上開故意詆譭上訴人戊
      ○○名譽，侵害其人格權之行為，則依前開規定，上訴人
      戊○○自得請求上訴人乙○○賠償其精神慰藉金。茲本院
      審酌上訴人乙○○辱罵上訴人戊○○之言詞均係針對上訴
      人戊○○個人之人格，且內容均屬不堪，上訴人戊○○之
      精神上當受有相當之痛苦，上訴人戊○○係高雄師範學院
      教育學系畢業、歷任數校教師及屏東縣獅子鄉丹路國小、
      瑪家鄉北葉國小、屏東市勝利國小、南華國小等校校長，
      已於95年8 月1 日退休，現每月領取退休金約7 、8 萬元
      ，名下有不動產7 筆及汽車1 部；上訴人乙○○係台灣省
      立教育學院科學教育學系畢業、現任南華國小教師兼訓導
      組長，月入約6 萬餘元、有不動產6 筆及汽車1 輛等情，
      有稅務電子閘門財產所得調件明細表、畢業證書、服務證
      明書、月退休金證書、在職證明書及薪資證明等文件在卷
      可稽，本院認為上訴人戊○○訴請上訴人乙○○賠償精神
      慰藉金以15萬元為適當，予以准許，超過部分，為無理由
      。
（二）上訴人乙○○有無故意傷害上訴人戊○○之行為？上訴人
      戊○○可否請求上訴人乙○○賠償其財產上（醫藥費用）
      及非財產上之損害？金額各為多少？上訴人戊○○有無與
      有過失？上訴人乙○○可否主張正當防衛？
    1.按「正當防衛，係對於現時不法之侵害，為防衛自己或他
      人之權利所為之行為而言。本件上訴人與許某互毆，既未
      能證明許某先行侵害，即無主張正當防衛之餘地。」（最
      高法院73年度台上字第4045號判例可資參照）次按「雙方
      互毆乃雙方互為侵權行為，與雙方行為為損害之共同原因
      者有別，無民法第217 條過失相抵原則之適用。」（最高
      法院68年台上字第967 號判例可資參照），準此，於互毆
      之情形下，即無正當防衛及過失相抵原則之適用。
    2.查，上訴人戊○○主張其於上開時、地遭上訴人乙○○徒
      手毆打，致其受有右耳裂傷6 公分、軟骨骨折及左臉裂傷
      1 公分等傷害之事實，業據其提出診斷證明書、現場照片
      8 張及其受傷之照片3 張為證（附於台灣屏東地方法院檢
      察署95年度他字第1092號偵查卷，影印外放），而上訴人
      乙○○自承95年2 月27日上午8 時15分許，有至校長室，
      而依當天上午10時許所拍攝之上開現場照片所示，破裂之
      花盆前方有血跡，足見上訴人戊○○於台灣屏東地方法院
      檢察署95年度他字第1092號一案偵查時陳稱：其與上訴人
      乙○○係在花盆旁之地上拉扯，並將花盆弄破等語（見上
      開偵查卷第32頁，影印外放）屬實。而上訴人戊○○之右
      耳、左臉均受有傷害，亦有當日下午4 時許所拍攝之前揭
      相片可憑，上開破損花盆前之血跡距辦公桌尚有些距離，
      且依上訴人戊○○之右耳及左臉係裂傷之情形觀之，其傷
      勢應非碰撞辦公桌之桌角所致。
    3.上訴人乙○○雖辯稱：上訴人戊○○係受有右耳裂傷6 公
      分、左臉裂傷1 公分之傷害，衡諸一般人日常生活經驗，
      若如上訴人戊○○所言，上訴人乙○○係赤手空拳攻擊上
      訴人戊○○，則其傷勢應為紅腫或瘀傷，斷無造成裂傷之
      可能，且依現場照片所示，血跡係遺留於破裂之花盆附近
      ，依經驗法則推斷，前揭傷勢極有可能是上訴人戊○○自
      己步伐不穩跌倒時，不慎撞及碎裂花盆所致，其無傷害上
      訴人戊○○之行為云云。惟查，上訴人乙○○有於上開時
      、地，與上訴人戊○○在校長室內靠近花盆處互相拉扯推
      打，並將花盆撞破，已如前述，而兩造間既有互相拉扯推
      打之動作，上訴人戊○○當天亦隨即就醫並拍照存證，有
      前開診斷證明書及相片在卷可證，足見上訴人戊○○所受
      之傷害與上訴人乙○○之拉扯推打行為間有相當因果關係
      ，上訴人乙○○所為之上開主張，無足取。
    4.查，95年2 月27日上午8 時15分許，兩造於校長室內互相
      拉扯推打，不僅上訴人戊○○受有上開傷害，上訴人乙○
      ○亦受有上唇挫傷瘀腫、右手表淺擦傷、左手表淺擦傷、
      右手大拇指擦傷等傷害，參以上訴人乙○○、戊○○所涉
      傷害之刑事案件，亦經原審刑事庭認定係兩造互相拉扯推
      打所致，而以95年度簡字第1758號分別判處上訴人乙○○
      拘役30日；上訴人戊○○拘役20日確定等情，有起訴書及
      刑事判決書在卷可稽，是兩造所受傷害既係互相拉扯推打
      所致，則依上開1.之說明，當無正當防衛及過失相抵原則
      之適用，是上訴人乙○○主張其係正當防衛，且上訴人戊
      ○○與有過失云云，應屬無據。
    5.次查，上訴人乙○○既係故意傷害上訴人戊○○，自應賠
      償其所受之損害及精神慰藉金。上訴人戊○○主張其因上
      訴人乙○○故意傷害而支出醫藥費9,679 元等情，業據其
      提出收據為證，且上訴人乙○○就上訴人戊○○因本件受
      傷而支付醫藥費9,679 元乙節不爭執，自堪認屬實，從而
      上訴人戊○○請求上訴人乙○○賠償醫藥費9,679 元及其
      利息，應予准許。又上訴人戊○○主張其因遭受乙○○傷
      害，因此心生畏懼，身心受創嚴重，致罹患重度憂鬱症云
      云，為上訴人乙○○所否認，而上訴人戊○○又未能舉證
      證明其罹患憂鬱症係因上訴人乙○○之故意傷害行為所造
      成，故難認彼此間有相當之因果關係，是上訴人戊○○之
      上開主張，不足採信。另上訴人戊○○因上訴人乙○○之
      傷害行為而受有傷害，其精神上當受有痛苦，故其請求上
      訴人乙○○賠償精神慰藉金，應屬有據。本院審酌上訴人
      戊○○之傷勢尚非屬嚴重，其係高雄師範學院教育學系畢
      業、歷任數校教師及屏東縣獅子鄉丹路國小、瑪家鄉北葉
      國小、屏東市勝利國小、南華國小等校校長，已於95年8
      月1 日退休，現每月領取退休金約7 、8 萬元，名下有不
      動產7 筆及汽車1 部；上訴人乙○○係台灣省立教育學院
      科學教育學系畢業、現任南華國小教師兼訓導組長，月入
      約6 萬餘元、有不動產6 筆及汽車1 輛等情，有稅務電子
      閘門財產所得調件明細表、畢業證書、服務證明書、月退
      休金證書、在職證明書及薪資證明等文件在卷可稽，本院
      認為上訴人戊○○訴請上訴人乙○○賠償精神慰藉金以25
      萬元為適當，予以准許，超過部分，為無理由。綜上，訴
      人戊○○因上訴人乙○○之傷害行為，得請求上訴人乙○
      ○賠償金額合計為259,679 元（9,679 元+250,000元=259
      ,679元） 。
六、綜上所述，上訴人戊○○本於民法第184 條、第195 條之規
    定，請求上訴人乙○○給付409,679 元（150,000 元+259,6
    79元=409,679元），及自起訴狀繕本送達翌日即95年12月15
    日起至清償日止按週年利率5%計算之利息，為有理由，應予
    准許，逾上開之請求，即屬無據，應予駁回。是原審就上開
    應准許部分，判命上訴人乙○○如數給付，經核並無違誤。
    上訴人乙○○就其敗訴部分及上訴人戊○○就其敗訴部分中
    之100 萬元上訴，指摘原判決不當，求予廢棄改判，均為無
    理由，應予駁回。
七、據上論結，本件兩造之上訴，均為無理由，依民事訴訟法第
    449 條第1 項、第78條，判決如主文。
中    華    民    國    97    年    8    月    13    日
                            民事第三庭
                                審判長法官  張國彬
                                法      官  吳登輝
                                法      官  鄭月霞
以上正本證明與原本無異。
本件不得上訴。
中    華    民    國    97    年    8    月    13    日
                                書  記  官  吳新貞


司法院資訊處製作；財團法人民間司法改革基金會備份。
